【裁判字號】    96,簡上,224
【裁判日期】    970229
【裁判案由】    給付價金
【裁判全文】
臺灣臺北地方法院民事判決             96年度簡上字第224號
上  訴  人  宇潤數位行銷有限公司
法定代理人  甲○○
訴訟代理人  林靜文律師
複  代理人  李恬野律師
被  上訴人  福國建設事業股份有限公司
法定代理人  乙○○
訴訟代理人  蕭明哲律師
複  代理人  賴傳智律師
上列當事人間請求給付價金事件，上訴人對於中華民國96年3月
15日本院臺北簡易庭95年度北簡字第44270號第一審宣示判決筆
錄提起上訴，本院於97年2月15日言詞辯論終結，判決如下：
    主      文
上訴駁回。
第二審訴訟費用由上訴人負擔。
    事實及理由
一、上訴人起訴主張：
(一)、兩造就「福田妙國塔位銷售管理系統」（下稱系爭系統）簽
    訂「程式委託開發合約書」（下稱系爭合約書），總價金新
    臺幣（下同）1,300,000元，嗣上訴人完成程式介面、系統
    分析之工作，惟被上訴人至今仍未將該階段款項即系爭合約
    書第4條第2項約定30%價金計390,000元給付，屢經上訴人催
    討，仍未清償，爰依民法第490條規定及系爭合約書第4條第
    2項約定，請求被上訴人給付39萬元及自民國95年7月15日起
    至清償日止，按年息5%計算之利息。
(二)、原審判決雖認依上訴人提出之工作行事曆內容，被上訴人僅
    於前3項工作計畫中簽名查核，未於第4項「開發規格書與程
    式介面設計」及第5項「開發規格書與程式介面確認」欄位
    中簽名確認，謂上訴人未完成系爭合約第4條第2項之工作內
    容云云。然依證人王俊欽及翁孝思於原審之證述，與上訴人
    於原審所提出之軟體開發規格書及光碟片，表示上訴人確有
    完成系爭合約第4條第2項之工作進度，僅被上訴人遲未確定
    或通知上訴人做最後定稿而未簽名確認，被上訴人既無法舉
    證上訴人究係有否完成系爭合約書之工作進度，應認上訴人
    已完成工作，原審判決就舉證責任分配之認定，顯有未洽。
(三)、被上訴人雖抗辯系爭系統未經驗收確認云云，惟依系爭合約
    書第7條第1項規定：「乙方（上訴人）應於簽約後40工作日
    內提出系統分析介面設計，雙方確認後進行程式開發階段。
    」，被上訴人就前揭工作內容有協力義務，此由前揭證人王
    俊欽及翁孝思於原審之證述，兩造間曾多次開會，對系爭系
    統程式內容為協商、修改，且被上訴人亦將福田妙國生命紀
    念館產權及相關合約關係之轉讓事宜通知上訴人，即表示被
    上訴人已為驗收確認之默示意思表示；退步言，即使系爭系
    統未經上訴人簽名驗收，亦係被上訴人未履行確認工作之可
    歸責事由致無法完成，上訴人仍可依民法第507條規定請求
    損害賠償。縱令被上訴人終止系爭合約書之委託開發事項，
    上訴人依民法第511條但書之規定，仍可向被上訴人請求損
    害賠償，而非僅依系爭合約書第5條第3項之規定，沒收訂金
    而已，故被上訴人自應給付上訴人本件承攬報酬等語。
二、被上訴人則以：
(一)、兩造簽訂系爭合約書，約定上訴人應將被上訴人所銷售福田
    妙國塔位建立營業管理系統開發設計，上訴人所提供上開系
    統設計，被上訴人就軟體之需求、目的、功能、介面呈現等
    工作，雖負有與上訴人溝通、協調之協力義務，但所謂系統
    分析與介面分析工作之完成，最終仍應得到被上訴人之肯認
    ，亦為上訴人所不爭執，否則上訴人何需於自行製作之前揭
    工作行事曆上另設「開發規格書及程式介面確認」之欄位，
    況觀諸證人翁孝思於原審之證述，上訴人交付開發規格書時
    ，被上訴人之靈骨塔尚在興建中，曾告知上訴人所提供之介
    面不符合被上訴人使用，上訴人所提供之標的物既尚未經過
    被上訴人確認，且上訴人亦未以書面通知被上訴人進行驗收
    作業，上訴人未經雙方驗收逕行起訴請求被上訴人給付系爭
    合約書第4條第2項之工作報酬，殊非可採。
(二)、依上訴人所提出工作行事曆所載，被上訴人公司員工翁孝思
    雖分別於「需求分析」、「需求規格書確認」及「系統分析
    與介面設計」項目之查核欄位中簽名，僅係表示單純確認被
    上訴人已收受上訴人依其工作進度交付兩份個別之書面文件
    ，並非就該文件內容為確認核可之意思表示，被上訴人並未
    於工作行事曆之第4項、第5項簽名確認，被上訴人收受上訴
    人交付之文件中並無任何光碟片，且軟體開發規格書製作後
    ，通常須經多次協商及修改後才能定案，並非交付一次規格
    書後即告確認，而上訴人所交付之規格書內容，例如：申請
    書、靈骨塔之立面及平面圖，在程式介面上皆為空白，尚未
    經被上訴確認，故系爭契約第4條第2項之請款條件尚未成就
    ，上訴人請求被上訴人給付承攬報酬並無理由。
(三)、依系爭合約書第5項第3款約定：「甲方如中途終止本約之委
    託開發事項，則乙方無條件沒收定金甲方不得異議」故被上
    訴人得依前揭規定行使約定之終止權，當屬有據，又一般電
    腦軟體程式開發可分為系統分析及程式撰寫等階段，而其中
    系統分析僅屬先前階段，且工作進度及難度相較於程式撰寫
    應屬比例較低者，倘鈞院仍認被上訴人應依上訴人完成之工
    作進度付款，參諸系爭系統開發費用總價為1,300,000元，
    依兩造約定程式介面系統分析完成時給付30%之價金，上訴
    人迄今尚未就程式介面及系統分析得被上訴人確認等情，可
    知上訴人至多僅可請求20%之價金為260,000元，扣除被上訴
    人業已給付之訂金260,000後，上訴人實無何損失可言，當
    不得再有何請求等語，資為抗辯。
三、原審為上訴人敗訴之判決，上訴人提起上訴，並聲明：(一)原
    判決廢棄。(二)上廢棄部分，被上訴人應給付上訴人390,000
    元，及自95年7月15日起至清償日止，按年利率5%計算之利
    息。被上訴人則聲明：上訴駁回。
四、兩造不爭執之事實：
(一)、兩造間簽訂有「程式委託開發合約書」，約定由被上訴人委
    託上訴人開發設計「福田妙國塔位銷售管理系統」，總價1,
    300,000元，付款方式依合約書第4條規定則按系統、程式完
    成度給付，有程式委託開發合約書影本一份在卷可稽（原審
    卷第8至9頁）。
(二)、依上訴人製作工作行事曆內容，工作計畫共分為第1項「需
    求分析」、第2項「需求規格書確認」、第3項「系統分析與
    介面設計」、第4項「開發規格書與程式介面設計」、第5項
    「開發規格書與程式介面確認」、第6項「程式開發」、第7
    項「程式驗收」等項目，其中工作計畫第1、2、3項已為被
    上訴人公司副總經理翁孝思於查核欄簽名，第4、5、6、7項
    則未為簽名，有工作行事曆影本一份在卷可稽（原審卷第39
    頁）。
(三)、被上訴人已依系爭契約第4條第1項給付上訴人訂金260,000
    元，但尚未依第4條第2項之約定給付價金390,000元予上訴
    人。
五、兩造之爭點及論述：
    上訴人主張其已依系爭合約書第4條第2項之約定，如期完成
    工作，依民法第490條規定請求被上訴人給付承攬報酬390,0
    00元，及自民國95年7月15日起至清償日止，按年息5%計算
    之利息，為被上訴人否認，並以前詞置辯。是以本件兩造之
    爭點厥為，上訴人是否已完成系爭合約書約第4條第2項所定
    之工作項目？經查：
(一)、依兩造於系爭合約書第4條關於付款方式之約定：「1.甲方
    （即被上訴人）於簽約時給付20%訂金，計新臺幣貳拾陸萬
    元整。2.程式介面、系統分析完成時給付30%價金，計新臺
    幣參拾玖萬元整。3.程式開發系統線上完成時給付30%價金
    ，計新臺幣參拾玖萬元整。4.系統上線驗收15日完成後付清
    20%尾款，計新臺幣貳拾陸萬元整。」，可知兩造係約定依
    承攬工程之完成進度分次給付承攬報酬。又系爭合約書第7
    條第1項關於驗收日期係約定：「1.乙方（即上訴人）應於
    簽約後40工作日內提出系統分析介面設計（不含甲方要求修
    改及甲方內部討論之時間），雙方確認後進行程式開發階段
    。」，則上訴人如欲請求報酬，應先舉證證明其已踐行驗收
    程序完成工作，或兩造未曾進行驗收程序，但有適用或類推
    適用民法第101條第1項之規定，上訴人應證明被上訴人故意
    阻止條件成就或期限屆至，則視為條件已成就或期限已屆至
    ，合先敘明。
(二)、上訴人主張系爭工作業經被上訴人之負責人員翁孝思簽名確
    認，可認系爭系統程式介面與系統分析已完成驗收，然依上
    訴人提出附卷之工作行事曆上各項工作對照觀之，上訴人欲
    請求被上訴人給付系爭合約書第4條第2項「程式介面、系統
    分析完成」之承攬報酬390,000元，必須完成工作行事曆第3
    項「系統分析與介面設計」、第4項「開發規格書與程式介
    面設計」、第5項「開發規格書與程式介面確認」等工作，
    此為兩造所不爭執，應堪信實。惟據前揭工作行事曆上之記
    載，被上訴人之負責人員翁孝思僅於查核欄中簽名至第3項
    ，並於該項工作交付確認時間欄中記載2005/12/15，而工作
    行事曆第4及第5項之查核欄及工作交付確認時間均為空白，
    並未記載任何文字，尚難認被上訴人已就上訴人所完成工作
    行事曆第4及第5項之工作為確認，故上訴人主張其已完成系
    爭契約第4條第2項之程式介面、系統分析工作，請求被上訴
    人依約給付承攬報酬39,000元，並無理由。
(三)、又上訴人雖主張其有交付軟體規格開發書及光碟與被上訴人
    ，足證上訴人已完成承攬工作，但為被上訴人所否認，且依
    證人翁孝思於原審證稱：「（原告訴訟代理人：簽收後有無
    與公司內部的人，做內容的討論，然後與原告公司作通知或
    討論？）有部分與公司討論。有部分當場修改，有通知原告
    公司。」、「（原告訴訟代理人：設計文件中，就包含開發
    規格書及程式介面？）有部分的內容是假設性，因為內容還
    沒有確定。例如申請書，但內容都沒有確定，靈骨塔的立面
    圖及平面圖都還沒有提供給原告，所以原告在所謂程式介面
    方面，這方面都空白或是原告自己假設的。」、「（原告訴
    訟代理人：這部分有通知原告公司修改嗎？）當場討論都有
    跟原告講。每次都有講。一、兩個星期，她們就會來開會。
    」、「（法官：是否有開會紀錄？）沒有。開會的時候有看
    電腦顯示出來的東西作討論，這些電腦顯示出來的東西，理
    論上與提出的文件相同。」、「（法官：討論後結果如何？
    ）有些內容未定，程序未定，平面圖及圖案資料也沒有。有
    開會並沒有對整個介面作定案。」、「（原告訴訟代理人：
    後來被告或是你，有與原告公司說被告公司對此部分是何狀
    況？）因為正在進行中，所以與原告公司談論到他們公司提
    出的東西還不符合我們使用的介面，所以還沒有定案。」等
    語（參見原審卷第344至345頁），故由前揭證人翁孝思證述
    可知，縱上訴人有交付軟體規格開發書或光碟，僅可認定上
    訴人業已完成交付之程序，惟驗收乃係兩造就系爭系統作一
    妥適與否、有無瑕疵之認定程序，是以縱使已完成交付，然
    仍未對於系爭系統之給付是否符合債之本旨、有無瑕疵等事
    實加以認定，難謂交付即表示已完成驗收，此外，上訴人亦
    無法提出其他具體事證資以證明兩造系爭系統之程式介面、
    系統分析工作業已完成驗收程序，是上訴人主張兩造已完成
    確認，難採信為真實。
(四)、再上訴人主張被上訴人雖未於工作行事曆第4、5項簽名確認
    ，但兩造在多次開會期間，被上訴人將相關產權移轉與第三
    人，並且通知上訴人，足認被上訴人已默示確認上訴人已完
    成工作行事曆第4、5項之工作云云。惟按默示之承諾，係指
    依要約受領人之舉動或其他情事，足以間接推知其有承諾之
    意思表示而言，若單純之沉默，則除有特別情事，依社會觀
    念可認為一定意思表示者外，不得謂為默示之意思表示（最
    高法院21年上字第1598號、29年上字第762號判例參照）。
    經查，被上訴人通知上訴人之95年8月1日函文中，說明欄第
    二項僅記載：「茲因本公司日前業已將上開福田妙國生命紀
    念館之產權出售轉讓予股票公開發行之全安泰股份有限公司
    （以下稱全安泰公司），該公司並已接收且全力投入該園區
    之建設及營運，且本公司為維護各往來廠商之權益，亦與全
    安泰公司於契約中明訂，所有本公司與各往來廠商就本紀念
    館有關之合約，亦均由全安泰公司與已概括承受，繼續後續
    契約之履行。」有上訴人於原審提出之函文影本一份在卷可
    稽（原審卷第336頁），該函文之內容僅能說明被上訴人通
    知上訴人由全安泰公司概括承受與福田妙國生命紀念館有關
    之合約，並繼續後續契約之履行，尚不足以證明被上訴人已
    向上訴人默示確認系爭契約第4條第2項之工作完成。此外，
    上訴人復未再舉證證明有何特別情事，依社會觀念可認被上
    訴人為驗收確認之意思表示，依前揭說明，難認被上訴人未
    在上開行事曆第4、5項簽名，即係默示確認之意思表示。故
    上訴人此部分之主張，亦乏所據。
(五)、末按承攬契約，在工作未完成前，依民法第511條規定，定
    作人固得隨時終止契約，但除有民法第494條、第502條第2
    項、第503條所定情形或契約另有訂定外，倘許定作人依一
    般債務遲延之法則解除契約，則承攬人已耗勞力、時間與鉅
    額資金，無法求償，對承攬人甚為不利亦欠公平（最高法院
    82年臺上字第2603號判決意旨參照）。本件被上訴人雖抗辯
    稱：依系爭合約書第5項第3款約定，伊得依前揭規定行使約
    定之終止權云云，惟被上訴人就上訴人所提出之承攬物是否
    有瑕疵一節，並未於本院審理時舉證以實其說，縱使有瑕疵
    ，是否為不能補正或補正非常困難之瑕疵，尚非無疑。再者
    ，被上訴人又未於本院審理時舉證證明其於發現其所指稱之
    瑕疵後，業已請求上訴人修補上開瑕疵；亦未舉證證明上訴
    人接獲被上訴人通知後，仍拒絕修補瑕疵。依前揭說明，被
    上訴人並無解除本件承攬契約之適狀。是被上訴人於96年10
    月2日之準備程序筆錄中所為解除契約之意思表示，自難認
    已生合法解除契約之效力。至被上訴人所稱其已中途終止系
    爭合約，並遭上訴人沒收定金一節，既為上訴人所是認（本
    院卷第63頁正面），且合於系爭合約第5條第3項約定，尚非
    無據；縱令造成上訴人之損害，惟兩造既約定由上訴人沒收
    定金之方式作為損賠之依據，即使上訴人有其他損害，因上
    訴人於本件僅係請求報酬，未涉及損害賠償，其沒收定金是
    否足以填補其損害，要非本件所得審究，附此敘明。
六、從而，上訴人依民法第490條規定、系爭契約第4條第2項約
    定請求被上訴人給付承攬報酬390,000元，及自95年7月15日
    起至清償日止按年息5%計算之利息，為無理由。原審為上訴
    人敗訴之判決，並無違誤。上訴意旨指摘原判決不當，求予
    廢棄改判，為無理由，應予駁回。
七、本件為判決基礎之事證已臻明確，兩造所為之其他主張、陳
    述並所提之證據，經審酌後，認均與本件之結論無礙，不再
    一一論述，併予敘明。
八、據上論結，本件上訴為無理由，依民事訴訟法第436條之1第
    3項、第449條第1項、第78條，判決如主文。
中    華    民    國    97    年    2     月    29    日
                 民事第六庭    審判長法  官  張競文
                                     法  官  許純芳
                                     法  官  鄧德倩
以上正本係照原本作成。
本判決不得上訴。
中    華    民    國    97    年    2     月    29    日
                                書記官  池東旭


司法院資訊處製作；財團法人民間司法改革基金會備份。
